臺灣高等法院臺中分院民事判決
110年度建上易字第21號
上  訴  人  阡佑園藝有限公司

法定代理人  林聖傑  
訴訟代理人  陳惠伶律師
被 上訴 人  陳玉如  
訴訟代理人  盧錫銘律師
上列當事人間請求給付工程款事件，上訴人對於中華民國110年4
月29日臺灣彰化地方法院109年度建字第17號第一審判決提起上
訴，本院於110年11月3日言詞辯論終結，判決如下：
    主  文
上訴駁回。
第二審訴訟費用由上訴人負擔。
    事實及理由
一、上訴人主張：
  ㈠兩造於民國109年2月10日簽立工程承攬合約書（下稱原契約)
    1式2份，上訴人所持之原契約已遭被上訴人之夫陳○閎（真
    實姓名陳○榕）撕毁。原契約約定由上訴人施作維修如原證
    一附圖（不含施工圖上方黃色位置15米砌石部分）所示之農
    路駁坎（下稱系爭工程）以及追加工程，由被上訴人給付工
    程款總計新臺幣（下同）1,964,700元（其中一期工程款1,3
    62,600元，二期工程款602,100元），被上訴人並於109年2
    月10日匯款給付訂金40萬元。嗣被上訴人於109年3月7日前
    往上訴人處所討論追加明細並要求減價，為上訴人所拒絕（
    因追加部分僅計算工資及材料費，並無減價空間）。上訴人
    完成第一期駁坎工程及追加工程後，於109年3月13日、14日
    向被上訴人請求支付第一期工程款，並附上追加金額333,80
    0元之追加工程報價單，因兩造未達成合意，被上訴人告以
    協商後再復工，而暫停第二期工程。
  ㈡停工期間，被上訴人於109年3月28日要求上訴人至訴外人邱○
    定住處進行第二次協商，被上訴人雖承諾支付第一期工程款
    50萬元，惟上訴人要求被上訴人在原契約簽名負責時，被上
    訴人之夫陳○閎稱上訴人是在搞小動作，隨即當場藉故作態
    撕毁上訴人所有之原契約，並將撕毀之原契約取走（業經上
    訴人向臺灣南投地方檢察署提出刑事告訴），稱必須重新議
    約，上訴人遭此強暴脅迫之下，擔心被上訴人不願履約而致
    心理上陷於不能抗拒之狀態，僅得於109年3月31日14時許在
    南投休息站與被上訴人另簽相較於原契約内容更不利之新工
    程承攬合約書（下稱系爭契約），除將原契約總價（含追加
    工程部分）由1,964,700元減為160萬元（未付款僅餘70萬元
    ），亦增加「1、增加工程地號為11筆（新契約第一條）。2
    、車道完成後付清尾款（新契約第六條第(3)款手寫部分）
    。3、增加沈沙池埋設工程、種植香蕉800棵（業主提供）、
    幫其施灑百慕達草、百喜草（新契約第六條）。4、車道地
    基穩固後認可後再行施作（新契約第六條手寫部分）」等内
    容，上訴人嗣後本於誠信依約已於109年4月30日將系爭工程
    施作完成，仍致受有工程款短少總計364,700元之損害（1,9
    64,700-1,600,000=364,700)。上訴人於109年3月31日係遭
    受陳○閎撕毁原契約之強暴、脅迫行為而簽立系爭契約，且
    為被上訴人所明知，爰以起訴狀依民法第92條前段規定撤銷
    系爭契約之意思表示。系爭契約經撤銷後，應回復成原契約
    之權利義務狀態。
  ㈢系爭工程已完工，被上訴人拒不依約給付工程款並稱上訴人
　  施作之工程存有瑕疵，惟：
  1.施工圖上方黃色位置15米砌石部分：係系爭契約增加之内容
    ，非原契約内容，自非瑕疵。
  2.從財政部國有財產署管理之南投縣○○鄉○○段000地號土地設
    管線及抽水馬達部分，非上訴人依系爭契約所負義務，自非
    瑕疵。
  3.土地斜坡種植薜荔、平緩區種植百慕達草及百喜草部分：上
    訴人已按原契約種植960棵薜荔，被上訴人要求於全部坡地
    種植薜荔，已逾原契約約定範圍。又被上訴人要求上訴人於
    平緩區種植百慕達草及百喜草部分，並非原契約約定内容，
    上訴人並無施作之義務，自非瑕疵。 
　4.砌石未按約定規格施工部分，上訴人已修補完成。
  5.全路段路寬未達4米，保固1年：受限於現場地形，無法全路
    段路寬均達4米，因需配合現場地形，故此部分並非瑕疵。
    又保固1年非原契約内容。
  6.車道入口灌漿平緩部分，已施作完成。
  7.水溝蓋未完成部分：非原契約内容，自非瑕疵。
  8.道路龜裂：不影響通行之契約目的，並非瑕疵，且施工時期
    係經被上訴人同意。
  9.安裝水管裸露路面：符合契約約定内容，並非瑕疵。
  ⒑南投縣政府指示工程未依安全規定施工且有危險之虞部分：
    此並非原契約約定内容，不在契約估價範圍內，且被上訴人
    同意按施工圖施工，故上訴人不負有依據南投縣政府指示施
    工之義務，今上訴人施作完成，被上訴人始改稱應依據南投
    縣政府指示施工，難謂合於誠信原則。
  ⒒「申請簡易水保」非屬兩造所簽原契約之效力範圍。
  ①此部分係陳○閎於原契約簽立前，於108年9月間請上訴人之法
    定代理人林聖傑幫忙被上訴人申請簡易水土保持，林聖傑基
    於好意幫忙，並未收取費用，上訴人之負責人林聖傑並未代
    理上訴人，就此「申請簡易水土保持」事項與被上訴人簽約
    ，此應屬於陳○閎與林聖傑之間之好意施惠關係，上訴人不
    負擔任何契約權利義務。
  ②被上訴人提供之簡易水土保持申報書係108年10月7日提出申
    請，有Line通話記錄可證。而由原契約係109年2月間簽立，
    被上訴人於109年2至3月間毀約及簽立系爭契約時，均未於
    契約中提及水保申請，申請後縣府未予核准之結果，亦未告
    知上訴人等情，均得證明簡易水土保持並非上訴人基於原契
    約應負之義務。
  ③南投縣政府108年10月31日以府農林字第0000000000號函通知
    被上訴人申請簡易水土保持不符相關規定後（此縣府公文於
    兩造簽約及被上訴人毀約另簽系爭契約時，被上訴人均未告
    知上訴人），被上訴人仍於109年2月間簽立原契約，足知兩
    造間簽立原契約與「申請簡易水土保持」事項無關。且上訴
    人從未承諾縣府核准前開簡易水土保持申請始行動工，此由
    上訴人動工後，被上訴人均未據此請求上訴人停工，更於毀
    約後要求上訴人施作原契約未約定之事項等情，亦可佐證被
    上訴人所稱「經縣府核准簡易水土保持，始得動工」乙節，
    與事實不符。申請簡易水土保持既非上訴人所負契約義務，
    不得以此為由，稱上訴人依約施作之工程有何瑕疵。
　⒓系爭工程内容係施作土地上之工作物，依民法第494條但書規
    定「但瑕疵非重要，或所承攬之工作為建築物或其他土地上
    之工作物者，定作人不得解除契約」，被上訴人無片面解除
    契約之解除權，其以溪湖湖西郵局存證號碼000000號存證信
    函主張解除契約，為無理由。
  ㈣爰依原契約或不當得利之法律關係，請求擇一判命被上訴人
    應給付上訴人工程款1,064,700元(即1,964,700元-已付900,
    000元)，及自起訴狀繕本送達翌日起至清償日止，按年息5%
    計算之利息；若法院認系爭契約無法依據民法第92條規定撤
    銷，則上訴人依據備位法律關係即系爭契約之約定，請求被
    上訴人給付未付之工程款70萬元本息等語。並聲明：⑴被上
    訴人應給付上訴人1,064,700元，及自起訴狀繕本送達翌日
    起至清償日止，按年息5%計算之利息。⑵願供擔保，請准宣
    告假執行（原審為上訴人敗訴之判決，上訴人聲明不服，提
    起上訴）。並上訴聲明：⑴原判決廢棄。⑵被上訴人應給付上
    訴人1,064,700元，及自起訴狀繕本送達之翌日起至清償日
    止，按年息百分之5計算之利息。
二、被上訴人則以：
　㈠伊係透過邱○定之介紹，稱上訴人從事相關的園藝工程，對於
    山坡地内的農地整坡作業相當熟悉，能合法向主管機關申請
    農地整坡後，進行山坡地保育區林業用地之整地、坡面整工
    等工程，伊不疑有他，遂與上訴人簽訂工程承攬合約，上訴
    人於簽約前，並約定由上訴人代理伊向主管機關南投縣政府
    申請土地簡易水土保持後，並承諾經主管機關核准後始行動
    工，上訴人於108年10月7日代理伊向南投縣政府申請土地簡
    易水土保持(整坡作業），此有南投縣政府於108年10月31日
    以府農林字第0000000000號函及退回之簡易水土保持申請書
    可證，上訴人並表示會另出具公、私有林竹、木筏採申請書
    及簡易水土保持申請書，向南投縣政府申請後開始施作，伊
    不疑有他遂於109年2月10日匯款定金40萬元，於109年3月31
    日預付工程款50萬元予上訴人。原契約已經兩造合意終止，
    兩造於109年3月31日簽訂系爭契約，否認上訴人係被強暴、
    脅迫而簽立系爭契約，亦否認原契約遭伊之男友撕毀。
  ㈡伊與上訴人素不相識亦無業務往來，苟非上訴人向伊表示伊
    係從事相關的園藝工程，對於山坡地内的農地整坡作業相當
    熟悉，能合法向主管機關申請農地整坡後進行山坡地保育區
    林業用地之整地、坡面整工等工程，伊何須與上訴人簽立承
    攬本件工程。上訴人主張代伊申請簡易水土保持之行為，僅
    係上訴人之負責人林聖傑與陳○閎間好意施惠之關係，惟參
    最高法院106年度台上字第1648號民事判決意旨見解，顯不
    可採，亦有違誠實信用原則。另上訴人主張水保申請經南投
    縣政府否准後，並未告知上訴人云云，與事實不符。伊於10
    9年5月14日以溪湖湖西郵局存證號碼000000號存證信函，要
    求上訴人應委請專業水保技師處理水土保持維護計畫，顯見
    系爭契約内容包含簡易水土保持之申請。
　㈢南投縣政府於109年4月29日、同年5月11日、19日發文予伊，
    稱伊未經擬具水土保持計畫送審，擅自施作擋土牆及農路，
    伊始知上訴人並未依約向主管機關申請水土保持，上訴人既
    未依兩造約定，於開工前擬具水土保持計畫送主管機關審核
    ，且於未經主管機關核准前擅自施工，依工程承攬合約書「
    第九條、工程驗收，工程完成後，甲方（即被上訴人）應於
    七日内驗收完畢，不得拖延。」，系爭工程迄今尚未完成，
    亦未經驗收，上訴人主張伊應給付工程款1,064,700元本息
    ；或70萬元本息即無理由等語，資為抗辯。並答辯聲明：上
    訴駁回。
三、不爭執事項：
　㈠兩造間之工程承攬契約，並未經解除及終止（見本院卷第87
    至88頁）。　　
　㈡被上訴人已給付工程訂金40萬元及工程款50萬元，共計90萬
    元（見原審卷第10頁、第169頁、第179頁）。　
四、爭執事項：　　
　㈠上訴人主張因其法定代理人林聖傑係被強暴、脅迫而簽立系
    爭契約，且為被上訴人所明知，並以起訴狀依民法第92條前
    段規定撤銷系爭契約之意思表示，有無理由。
　㈡系爭工程（含車道）是否已經完工，並經兩造驗收完畢。
五、本院得心證之理由：
　㈠上訴人主張兩造於109年2月10日簽立原契約，後於109年3月3
    1日改簽立系爭契約，被上訴人已給付工程訂金40萬元及工
    程款50萬元予上訴人等事實，業據其提出系爭契約（見原審
    卷第41至45頁）為證，且為被上訴人所不爭執，並有被上訴
    人所提匯款申請書2紙附卷可稽（見原審卷第179頁），應堪
    認為真實。
  ㈡按當事人主張有利於己之事實者，就其事實有舉證之責任，
    民事訴訟法第277條前段定有明文。又不當得利依其類型可
    區分為「給付型之不當得利」與「非給付型不當得利」，前
    者係基於受損人之給付而發生之不當得利，後者乃由於給付
    以外之行為（受損人、受益人、第三人之行為）或法律規定
    或事件所成立之不當得利。在「給付型之不當得利」應由主
    張不當得利返還請求權人（受損人），就不當得利成立要件
    中之「無法律上之原因」負舉證責任。另不當得利返還請求
    權之成立，須當事人間財產之損益變動，即一方受財產上之
    利益致他方受財產上之損害，係無法律上之原因。在給付型
    之不當得利，關於有無法律上之原因，應視當事人間之給付
    行為是否存在給付目的而定；倘當事人一方基於一定之目的
    （針對所存在之法定或約定之法律關係為目標）而對他方之
    財產有所增益，其目的在客觀上即為給付行為之原因，自非
    無法律上之原因（最高法院102年度台上字第530號判決意旨
    參見）； 末按不當得利所稱之無法律上之原因，係指欠缺
    給付目的而言。如給付係為一定目的而對他人之財產有所增
    益，此種給付目的通常係基於當事人間之合意，在客觀上即
    為給付行為之原因。是當事人間之給付若本於其等間之合意
    而為之，即難謂其給付為無法律上之原因（最高法院98年度
    台上字第1913號判決意旨參見）。
　㈢上訴人主張其法定代理人林聖傑係因被強暴、脅迫，而簽立
    系爭契約之事實，為被上訴所否認，上訴人則舉證人巫○梅
    、邱○定為證。查，證人即林聖傑之妻巫○梅於原審固證述：
    陳○閎有將原契約撕掉，脅迫上訴人要繼續施作，才要付款
    等語（見原審卷第208至209頁），惟證人巫○梅為上訴人法
    定代理人林聖傑之配偶，與上訴人立場一致，是尚難僅依證
    人巫○梅之證述，即率認陳○閎或被上訴人有對上訴人之法定
    代理人林聖傑為強暴、脅迫行為。且依證人邱○定於原審證
    述：伊在兩造2次簽約時都在場，沒有看過陳○閎將契約撕毀
    ，伊在外面，不知道有沒有發生爭吵，沒有聽陳○閎說對要
    對林聖傑他們不利等語（見原審卷第212頁），亦不能證明
    上訴人之法定代理人林聖傑有被強暴、脅迫。再參酌以系爭
    契約內容除有以事先打字方式為之外，另亦有以手寫之文字
    添加於其上，而手寫文字部分，衡情必是兩造於系爭契約協
    商後，簽立時當場所為，甚且上訴人之法定代理人林聖傑亦
    有於部分手寫處捺指印，反觀上訴人所主張雙方約定在「車
    道完成後，付清尾款」（見本院卷第356頁）之手寫文字後
    ，上訴人之法定代理人林聖傑並未捺指印。且系爭契約簽立
    之日109年3月31日，亦為被上訴人匯款予林聖傑50萬元之日
    ，有系爭契約及郵政跨行匯款申請書在卷可稽（見原審卷第
    181至185頁、第179頁），再對照系爭契約第六條付款辦法
    ：⑵亦定有109年3月31日給付工程款50萬元之文字，而上訴
    人之法定代理人林聖傑於收受被上訴人50萬元之匯款後，亦
    未表示任何因系爭契約無效而退回款項之舉。況依上訴人所
    陳系爭契約係109年3月31日14時許在南投休息站所簽（見原
    審卷第10頁），而被上訴人匯款予林聖傑50萬元之郵政跨行
    匯款申請書所示之匯款時間，則為109年3月31日15時43分38
    秒（見原審卷第179頁），顯見被上訴人係在簽訂系爭契約
    後，始依約定於當日立即匯款50萬元之工程款予上訴人之法
    定代理人林聖傑無誤。綜上，上訴人既不能舉證證明兩造簽
    立系爭契約時，上訴人之法定代理人林聖傑有被施強暴、脅
    迫。故上訴人主張依民法第92條規定，以起訴狀撤銷其被強
    暴、脅迫而為簽訂系爭契約之意思表示，自無可採。又系爭
    契約復未經兩造為解除及終止，亦為兩造所不爭執，則系爭
    工程有關工程款之付款方式，當依系爭契約之約定。
  ㈣上訴人主張其已依系爭契約完成系爭工程，依兩造之約定在
    車道完成後，被上訴人就應付清尾款云云（見本院卷第356
    頁），為被上訴人所否認，並抗辯系爭工程未完成，車道部
    分亦未經驗收等語。上訴人雖提出請款單、照片、109年3月
    31日錄音譯文、與陳○閎之Line對話截圖等為證。惟請款單
    係由上訴人自行片面製作，其上未經被上訴人簽名或蓋章確
    認，亦不能僅由照片認定施工情形，則上訴人是否已依系爭
    契約之約定完工及經被上訴人驗收完畢，要非無疑。另依上
    訴人所提錄音譯文記載「林（林聖傑）：做好灌溉系統、駁
    坎工程已全部完工80%，你要付完成的部分，未完成只剩下
    車道部分，且月初要發工資、材料費。」、「陳（陳○閎）
    ：你車道什麼時候做好就付款給你…」（見原審卷第73頁）
    ；Line對話截圖「（陳○閎）…而且縣府的人說你的施工不良
    ，可能會造成危險，會發文給我們把工地未做好的做好。而
    且當初答應的部份施工都未完成，未驗收完成怎麼給付尾款
    ？」（見原審卷第341頁），可認兩造對於系爭工程（含車
    道施工部分）是否完成尚有爭議，況依卷內所有之Line對話
    內容，均無被上訴人表示已驗收完成之對話內容，其中在10
    9年4月30日雖有上訴人表示：「車道已全部完工」「工程款
    何時方便匯給我」之對話，惟上訴人立即以Line回稱：「還
    沒有驗收完成」（見本院卷第377頁），且工程慣例所謂的
    完工，通常係指經雙方驗收完成（至驗收後工程有無瑕疵係
    另一問題），則兩造就系爭工程（含車道施工部分）有無完
    工之前提應係有無經「驗收程序」，系爭工程中有關車道完
    成部分，上訴人既未舉證證明已經被上訴人驗收，依兩造所
    簽系爭契約第六條付款辦法約定，系爭工程之工程款160萬
    元，訂約時付款25%即40萬元，完成5成時付款31.25%即50萬
    元，工程完成驗收後付清工程尾款；或手寫之⑶車道完成後
    ，付清尾款，則上訴人既均未證明其已經完成系爭工程；或
    完成車道工程，且經被上訴人完成驗收，依系爭契約之付款
    辦法約定，上訴人尚不得請求被上訴人給付其餘之工程款。
    此外，兩造間之系爭契約既屬有效，上訴人本應依系爭契約
    施工，被上訴人當無不當得利可言，依上開說明，上訴人另
    主張請求被上訴人給付不當得利，亦屬無據。
  ㈤綜上所述，上訴人主張依原契約或不當得利之法律關係，請
    求擇一判命被上訴人應給付上訴人工程款1,064,700元，及
    自起訴狀繕本送達翌日起至清償日止，按年息5%計算之利息
    ；若認系爭契約無法依據民法第92條規定撤銷，則上訴人依
    據備位法律關係即系爭契約之約定，請求被上訴人給付未付
    之工程款70萬元本息（見原審卷第13頁），均為無理由，應
    予駁回。從而原審為上訴人敗訴之判決，並駁回其假執行之
    聲請，核無不合。上訴論旨指摘原判決不當，求予廢棄改判
    ，為無理由，應駁回其上訴。
六、本件事證已臻明確，兩造其餘之攻擊或防禦方法及所用之證
    據，經本院斟酌後，認為均不足以影響本判決之結果，爰不
    逐一論列，附此敘明。
七、據上論結，本件上訴為無理由，依民事訴訟法第449條第1項
    、第78條，判決如主文。
中　　華　　民　　國　　110 　年　　11　　月　　24　　日
         　　     工程法庭      審判長法　官  黃玉清
　　　　　　　　　　　　　　          法　官  葛永輝
　　　　　　　　　　　　　　　        法　官  許旭聖
正本係照原本作成。       
不得上訴。
                                      書記官  陳麗玉   
　　　　　　　　　　　　　　　　　　
中　　華　　民　　國　　110 　年　　11　　月　　24　　日